【裁判字號】    97,交上易,90
【裁判日期】    971002
【裁判案由】    過失傷害
【裁判全文】
臺灣高等法院刑事判決                97年度交上易字第90號
上  訴  人  臺灣士林地方法院檢察署檢察官
上  訴  人
即  被  告  乙○○
                    臺北市○○區○街80巷6號2樓
上列上訴人因被告過失傷害案件，不服臺灣士林地方法院96年度
交易字第822號，中華民國97年2月5日第一審判決（起訴案號：
臺灣士林地方法院檢察署96年度偵字第12418號），提起上訴，
本院判決如下：
    主  文
原判決撤銷。
乙○○因過失傷害人，處拘役伍拾日，如易科罰金，以新臺幣壹
仟元折算壹日。緩刑貳年。
    事  實
一、乙○○於民國（下同）96年6月14日下午5時30分許，騎乘車
    牌號碼8HA-609號重型機車，沿臺北市○○區○○路254巷由
    南往北方向行駛，通過福林路254巷口，右轉進入至善路1段
    由西往東方向行駛時，應注意車前狀況，並保持行車安全間
    隔，隨時採取必要之安全措施，而依當時天候晴、日間有自
    然光線、柏油路面乾燥、無缺陷、無障礙物，視距良好，按
    當時情形並無不能注意之情事，詎竟疏未注意車前狀況，亦
    未保持兩車併行之安全間隔，適甲○○騎乘車牌號碼GIT-89
    8號重型機車，沿臺北市○○區○○路1段由西往東方向行駛
    ，乙○○所騎乘機車左後車身與甲○○騎乘之機車右側車身
    相撞，致甲○○閃避不及，機車往右前方摔倒，人車倒地，
    受有右肩脫臼合併肱骨粗隆骨折之傷害。乙○○肇事後，陪
    同甲○○前往醫院就醫，並於犯罪未被有偵查權之機關或公
    務員發覺前，警員據報前往醫院處理時，在場並承認為肇事
    人，自首而接受裁判。
二、案經甲○○訴由臺北市政府警察局士林分局報請臺灣士林地
    方法院檢察署檢察官偵查起訴。
    理  由
壹、證據能力之認定部分：
一、按被告以外之人（包括證人、鑑定人、告訴人、被害人及共
    同被告等）於審判外之陳述雖不符刑事訴訟法第159條之1至
    之4等4條之規定，而經當事人於審判程序同意作為證據，法
    院審酌該言詞陳述或書面陳述作成時之情況，認為適當者，
    亦得為證據；當事人、代理人或辯護人於法院調查證據時，
    知有刑事訴訟法第159條第1項不得為證據之情形，而未於言
    詞辯論終結前聲明異議者，視為有前項之同意，同法第159
    條之5定有明文。立法意旨在於傳聞證據未經當事人之反對
    詰問予以核實，原則上先予排除。惟若當事人已放棄反對詰
    問權，於審判程序中表明同意該等傳聞證據可作為證據；或
    於言詞辯論終結前未聲明異議，基於尊重當事人對傳聞證據
    之處分權，及證據資料愈豐富，愈有助於真實發見之理念，
    且強化言詞辯論主義，使訴訟程序得以順暢進行，上開傳聞
    證據亦均具有證據能力。查本件下列所引用之被告以外之人
    於審判外之陳述或非供述證據，因公訴人及被告均已於本院
    審理時表示無意見（見本院卷第56頁反面至第58頁），且迄
    至言詞辯論終結前未再聲明異議，而本院審酌上開供述或非
    供述等證據資料製作時之情況，無不當取供及證明力明顯過
    低之瑕疵，認以之作為證據應屬適當，故揆諸前開規定，認
    前揭證據資料應有證據能力。
二、按鑑定人由審判長、受命法官或檢察官選任之；法院或檢察
    官亦得囑託醫院、學校或其他相當之機關、團體為鑑定，刑
    事訴訟法第198條、第208條第1項分別定有明文。查本件為
    確定肇事原因，由本院囑託臺北市車輛行車事故鑑定委員會
    進行之鑑定，合於前開規定，且臺北市車輛行車事故鑑定委
    員會係鑑定交通事件之專業公正之鑑定機關，其所出具該所
    鑑定書亦已詳述鑑定之經過、分析及意見，自有證據能力。
貳、認定上訴人即被告乙○○犯罪事實所憑之證據及理由：
一、訊據上訴人即被告乙○○固坦承於前述時間，騎乘車牌號碼
    8HA-609號重型機車，沿臺北市○○區○○路254巷口轉入至
    善路1段由西往東方向行駛之事實不諱，惟矢口否認有過失
    傷害犯行，辯稱：當時告訴人甲○○所駕駛之機車係在伊後
    方，伊如何保持安全距離，伊並無過失云云。經查：
  (一)被告乙○○於96年6月14日下午5時30分許，騎乘車牌號碼8H
    A-609號重型機車，沿臺北市○○區○○路254巷由南往北方
    向行駛，通過福林路254巷口，右轉進入至善路1段由西往東
    方向行駛時，與騎乘車牌號碼GIT-898號重型機車，沿同方
    向行駛之告訴人甲○○發生車禍，嗣因告訴人因車禍受有右
    肩脫臼合併肱骨粗隆骨折之傷害，被告乃將告訴人送醫治療
    等節，業據被告於警詢時及原審準備程序時表示不爭執（見
    偵卷第11頁及原審卷15頁），核與證人即告訴人甲○○之指
    訴及證人陳煒尊、王凱等人於原審證述情形互核相符（見原
    審卷第26至34頁）。此外，復有臺北市立聯合醫院陽明院區
    診斷證明書乙紙附卷可稽（見偵卷第25頁），自堪認為真實
    。
  (二)又被告於上開時間，騎乘機車沿臺北市○○區○○路254巷
    口轉入至善路1段，由西往東方向行駛，欲自左後方超車時
    ，撞及告訴人，致告訴人人車倒地並受有前開傷害等情，業
    據證人即告訴人甲○○於原審審理時證稱：「96年6月14日
    下午5時30分許，我沿著至善路右側慢車道，由西往東慢速
    直行，過了福林路254巷口，被告跟另外4人從巷口騎出來，
    被告騎在最靠右側的方向，過了斑馬線約5公尺的地方，當
    時被告車子在我的左後方，因為路是彎的，被告要右轉，車
    速快，車子向右偏，所以他的身體撞到我的身體，他撞到我
    之後直行，後面騎士有追上來說『你撞到人為何不停』，被
    告才停車，我被撞到，掙扎一下，不到1分鐘就站起來了」
    等語（見原審卷第32至34頁），且有道路交通事故現場圖、
    道路交通事故調查報告表(一)、(二)、道路交通事故調查補充資
    料表、談話紀錄表、現場及車損照片7幀在卷可憑（見偵卷
    第27至36頁，及原審第41頁）。雖證人陳煒尊及王凱於原審
    法院審審時均證稱未目睹本件車禍發生過程，然依證人陳煒
    尊於原審審理時證述：「96年6月14日下午5時30分許，我和
    被告、王凱、傅仁暉、陳泓瑋等人騎機車經過臺北市○○區
    ○○路1段，我們由福林路254巷右轉準備到內湖的家樂福量
    販店，被告騎最前面，再來是王凱、陳泓瑋，再來是傅仁暉
    ，再來是我，……我沿福林路254巷右轉到至善路時，一轉
    過去就看到告訴人的機車倒在路上，告訴人機車倒地位置距
    離福林路254巷及至善路口大約5、6公尺處，告訴人從地上
    站起來，當時告訴人的機車是倒在外車道的中間，被告的車
    停在告訴人前面一點的地方，被告有下車查看，……在福林
    路254巷還沒右轉到至善路前，我們都是縱列前進，我可以
    看見被告的機車，被告轉到至善路後我就看不到他的車了」
    等語（見原審卷26至30頁）；證人王凱於原審法院審理時證
    稱：「96年6月14日下午5時30分許，我們5人騎5臺機車，我
    跟在被告後面，距離他約兩部半自小客車長，我在福林路25
    4巷時是看不到至善路的狀況，看到告訴人機車倒地在距離
    福林路巷口約5、6公尺處，被告當時是靠右側行駛」等語（
    見原審卷第30至32頁）所述關於被告騎乘機車行駛路徑、告
    訴人倒地位置等節，均與告訴人前開所述情節相符，則依告
    訴人機車倒地之位置距離福林路254巷及至善路口約5、6公
    尺，證人王凱與被告間之行車距離約兩部半自小客車長，及
    證人陳煒尊及王凱從福林路254巷甫右轉至善路1段時，即見
    告訴人之機車倒地，被告之機車並在告訴人倒地處前方等情
    ，參之道路交通事故現場圖所繪告訴人機車刮地痕之起點乙
    節互核以觀，堪認本件肇事地點係在臺北市○○區○○路1
    段路上，而非同區○○路254巷及至善路1段交岔路口。公訴
    人認本件肇事地點係在同區○○路254巷及至善路1段之斜角
    交岔路口云云，尚有誤會。
  (三)被告雖辯稱係告訴人騎乘機車自伊左後方撞上，伊並無過失
    云云。惟經本院送請臺北市車輛行車事故鑑定委員會鑑定結
    果，認：「伍、肇事分析：一、駕駛行為：(一)劉君警方談話
    紀錄略以：『我車沿福林路254巷南向東右轉進入至善路1段
    第四車道往東行駛時，突然我車左後車身被1部GIT-898重機
    車不知何部位相撞及而肇事。』劉君於警方調查筆錄補充稱
    ：『我感覺擦撞後，我將機車慢慢騎至路旁停下來，看到對
    方倒地，因為對方聲稱手臂受傷，請我將他送醫治療，我就
    將他載往陽明醫院就醫。』劉君到會補充稱，其車沿福林路
    254巷往至善路方向行駛，至肇事處時，其車左後方即遭史
    君重機車撞及，遭撞及後，其停車查看（其車未倒地），即
    見史君重機車已倒地（現場圖所示之刮地痕應為史君重機車
    所遺留）；並稱兩車約在公車停靠區附近相撞及，且其車當
    時約行駛於第3、4車道間，史君重機車行駛於較靠第3車道
    處；又稱其車由福林路254巷進入至善路時有擺頭查看（並
    未於路口處暫停），但未發現史君重機車。劉君父親到會說
    明稱，事故地點已非交岔路口，係於至善路上之公車站牌區
    附近發生（估計距路口處有30公尺之距離）；(二)劉君同學陳
    煒尊君、王凱君、陳泓偉君、傅仁暉君之警方調查筆錄均稱
    ，當時均係騎車跟隨在劉君機車後方，且騎到案發地點時，
    車禍已經發生，完全沒有看到發生經過；(三)史君警方談話紀
    錄略以：「我車沿至善路I段第4車道西向東直行過路口時，
    突然有4至5部機車從我左後超車，其中劉君重機車在超我車
    時，突然我就向右側倒地滑行而肇事。肇事後我和對方未即
    報警，而是對方送我至陽明醫院就醫。」史君傳真稱，因有
    事不克出席鑑定會議且雙方已達成和解（調解成立）；(四)參
    照警方道路交通事故現場圖所示，福林路254巷為西南往東
    北方向之單行道，與至善路1段為斜交之狀態；史君稱其車
    行向係沿至善路1段西往東第4車道直行，劉君稱其行向係沿
    福林路254巷右轉至善路1段第4車道後直行往東；又史君重
    機車刮地痕長8公尺，起始處距至善路1段與福林路254巷口
    15.6公尺，且距第3與第4車道間之車道線1公尺；另參據警
    方事故補充資料表登載之車損，劉君重機車為左後車身下方
    撞痕，史君重機車為右前車身無明顯撞痕與右側倒地；(五)由
    雙方當事人所述與現場圖所示之史君重機車刮地痕位置推析
    ，本次事故已非發生於至善路1段、福林路254巷口，應係於
    該路口東側之至善路1段西向東方向車道發生，併由兩車車
    損與史君機車刮地痕起始處已近第3車道等情形推析，劉君
    重機車由福林路254巷駛出後，似有往左變換行向抑或超越
    史君重機車之操作，而與第4車道直行之史君重機車有相接
    觸之情形，致史君重機車倒地而肇事。是以研判，劉君重機
    車涉嫌末保持行車安全間隔為本事故之肇事原因。……三、
    路權歸屬：汽車行駛時，駕駛人應汪意車前狀況及兩車併行
    之間隔，並隨時採取必要之安全措施。四、法規依據：道路
    交通安全規則第94條第3項。……柒、鑑定意見：一、乙○
    ○騎乘8HA-609普通重機車：涉嫌未保持行車安全間隔（肇
    事原因）；二、甲○○騎乘GIT-898普通重機車：（無肇事
    因素）」等語，有臺北市交通事件裁決所97年7月24日北市
    裁鑑字第09738483200號函及所附鑑定意見書在卷可稽（見
    本院卷第40至43頁），本院審酌該鑑定結果認本次肇事地點
    係在福林路254巷口東側之至善路1段西向東方向車道上，而
    非至善路1段、福林路254巷口，及被告駕駛重型機車由福林
    路254巷駛出後，有往左變換行向或超越告訴人所駕駛機車
    ，因未保持行車安全間隔，致與告訴人機車接觸，告訴人人
    車倒地而肇事，核與本件前開事證互核大致相符，堪予採信
    。被告辯稱係告訴人自後撞及伊所騎乘機車云云，顯係事後
    畏罪飾卸之詞，委無可採。
  (四)按行為人雖非故意，但按其情節應注意，並能注意，而不注
    意者，為過失，刑法第14條第1項定有明文。又汽車行駛時
    ，駕駛人應注意車前狀況及兩車併行之間隔，並隨時採取必
    要之安全措施，道路交通安全規則第94條第3項定有明文。
    被告領有駕駛執照騎乘機車，對於上開規定應知之甚詳，駕
    車時本應具有上揭注意義務，又依當時客觀情形天氣晴、日
    間自然光線、柏油路面乾燥、無缺陷、無障礙物，視距良好
    ，並無不能注意之情形，竟疏未遵守上開規定，而未注意車
    前狀況，於超越告訴人所騎乘機車時，亦未注意保持足夠之
    兩車併行安全間隔，因而肇事，導致告訴人受有前揭傷害，
    被告具有過失甚明。參諸告訴人年近70歲，被告騎乘機車自
    後方超車，因未保持兩車併行之安全間隔，致與告訴人所駕
    駛之機車接觸，致告訴人人車倒地受傷，是被告前開過失行
    為與告訴人之傷害結果間，顯然具有相當因果關係至為明確
    。
  (五)至公訴人認被告本應注意車輛行駛至福林路254巷及至善路
    1段交岔路口時，其行進應遵守燈光號誌，且該交岔路口其
    行進方向之號誌為閃光紅燈表示「停車再開」，車輛應減速
    接近，先停止於交岔路口前，讓幹道車優先通行後認為安全
    時，方得續行，詎竟疏未遵守燈光號誌之指示，於行經福林
    路254巷與至善路1段之交岔路口時，貿然右轉云云。惟本件
    之肇事地點並非福林路254巷及至善路1段交岔路口，已如前
    述，且依本件全案卷內證據資料及前開肇事原因鑑定結果，
    尚查無被告有駕駛機車行經前開交岔路口未遵守燈光號誌之
    情形，應認被告並無該部分之過失行為。
  (六)本件事證已臻明確，被告犯行洵堪認定，應予依法論科。
二、核被告所為，係犯刑法第284條第1項前段之過失傷害罪。又
    按刑法第62條規定：「對於未發覺之罪自首而受裁判者，得
    減輕其刑。但有特別規定者，依其規定。」查被告肇事後，
    於臺北市政府警察局士林分隊警員陳福興到醫院處理時，在
    場承認為肇事人等情，有臺北市○○○○○道路交通事故肇
    事人自首情形紀錄表在卷可憑（見偵卷第33頁），則被告於
    其犯罪行為未為有偵查權限之機關發覺前，即自首犯行並不
    逃避裁判等情，足堪認定，而該當自首之要件，應依刑法第
    62條前段之規定，減輕其刑。
三、原審以被告過失傷害罪證明確，並予以論罪科刑，固非無見
    。惟查：(一)被告未注意車前狀況及保持兩車併行安全間隔，
    為本件之肇事原因，已如前述，原審認被告係因未遵守燈光
    號誌之指示，貿然右轉，與本院認定之事實不符。(二)又被告
    已於本院審理中與告訴人達成和解，並賠償告訴人新臺幣4
    萬元，且已清償完畢，此業據告訴人於本院準備程序供述在
    卷，而被告亦當庭向告訴人道歉，並經告訴人當庭表示原諒
    被告等語（見本院卷第49頁背面），前開與被告犯後態度及
    被害人所受損害填補等量刑時應審酌之一切事項，原審未及
    審酌，自有未洽。被告上訴，否認犯行，及檢察官依循告訴
    人之請求提起上訴，認被告未賠償告訴人損失，指摘原審量
    刑過輕，雖均無理由，惟原審判決既有前開可議之處，即屬
    難以維持，而應由本院予以撤銷改判。爰審酌被告之過失情
    節，被害人所受傷害，及被告行為時僅19歲，身心智識未臻
    成熟，前無犯罪前案紀錄，素行良好，暨被告已於本院審理
    中與告訴人達成和解並全數賠償，獲致諒解等一切情狀，改
    量處被告拘役50日，並諭知易科罰金之折算標準，以示懲儆
    。末查被告前未曾因故意犯罪受有期徒刑以上刑之宣告，有
    本院被告前案紀錄表附卷可稽，且現尚就學中（光武技術學
    院3年級學生），本院認其受本件刑之宣告應已知所警惕，
    而無再犯之虞，所宣告之刑以暫不執行為適當，爰依刑法第
    74條第1項第1款之規定，宣告緩刑2年，以啟自新，並觀後
    效。
據上論斷，應依刑事訴訟法第369條第1項前段、第364條、第299
條第1項前段，刑法第284條第1項前段、第62條、第41條第1項前
段、第74條第1項第1款，判決如主文。
本案經檢察官陳國鳴到庭執行職務。
中    華    民    國    97    年    10    月    2     日
                  刑事第十四庭   審判長法  官   陳志洋
                                       法  官   蔡聰明
                                       法  官   謝靜慧
以上正本證明與原本無異。
不得上訴。
                                       書記官   高士童
中    華    民    國    97    年    10    月    2     日
附錄：本案論罪科刑法條全文
中華民國刑法第284條
因過失傷害人者，處6月以下有期徒刑、拘役或5百元以下罰金，
致重傷者，處1年以下有期徒刑、拘役或5百元以下罰金。
從事業務之人，因業務上之過失傷害人者，處1 年以下有期徒刑
、拘役或1千元以下罰金，致重傷者，處3年以下有期徒刑、拘役
或2千元以下罰金。


司法院資訊處製作；財團法人民間司法改革基金會備份。
